【裁判字號】    95,訴,133
【裁判日期】    970430
【裁判案由】    確認債權關係存在等
【裁判全文】
臺灣新竹地方法院民事判決               95年度訴字第133號
原      告  乙○○
訴訟代理人  楊鈞國律師
被      告  美商花旗銀行股份有限公司新竹分行
法定代理人  甲○○
訴訟代理人  程才芳律師
上列當事人間請求確認債權關係存在等事件，本院於民國97年4
月1日言詞辯論終結，判決如下：
    主      文
被告應依臺灣新竹地方法院民事執行處九十五年一月二十四日新
院雲九四執全禹字第七五一號執行命令，禁止丙○○在新臺幣
仟萬元及執行費新臺幣貳拾肆萬元範圍內，收取對被告之外幣（
債券）信託（號碼：0000000000）債權或為其他處分
，被告亦不得對丙○○清償。
訴訟費用由被告負擔。
    事實及理由
壹、程序部分：
    按原告於判決確定前，得撤回訴之全部或一部，但被告已為
    本案之言詞辯論者，應得其同意，民事訴訟法第262條第1項
    定有明文。查原告原以美商花旗銀行股份有限公司新竹分行
    及丙○○為共同被告，聲明：「(1)、確認被告丙○○對被告
    花旗銀行新竹分行有美金300,000元信託財產返還請求權之
    債權存在。(2)、被告花旗銀行新竹分行應依臺灣新竹地方法
    院民事執行處95年1月24日新院雲95（應為94之誤）執全禹
    字第751號執行命令，扣押被告丙○○對被告花旗銀行新竹
    分行所有之外幣（債券）信託在新臺幣30,000,000元及執行
    費新臺幣240,000元債權金額範圍內，收取對被告花旗銀行
    新竹分行之外幣（債券）信託（號碼：0000000000）債權或
    為其他處分，被告花旗銀行新竹分行亦不得對被告丙○○清
    償。(3)、訴訟費用由被告共同負擔。」復追加聲明：「請求
    確認被告丙○○對被告花旗銀行新竹分行有美金300,000元
    信託受益權存在。」嗣於言詞辯論終結前，經被告美商花旗
    銀行股份有限公司新竹分行之同意，撤回其中：「確認被告
    丙○○對被告花旗銀行新竹分行有美金300,000元信託財產
    返還請求權之債權存在。」及「請求確認被告丙○○對被告
    花旗銀行新竹分行有美金300,000元信託受益權存在。」之
    聲明，另經被告丙○○同意，撤回對被告丙○○之請求，是
    依前開說明，原告所為訴之撤回，程序上並無不合，應予准
    許。
貳、實體部分：
一、原告主張：
(一)、原告與訴外人丙○○原為夫妻。原告因故向本院起訴請求判
    決離婚，且為保全對訴外人丙○○之損害賠償、贍養費及夫
    妻剩餘財產分配之債權，乃向本院聲請假扣押，經本院以94
    年度裁全字第1523號假扣押裁定准許原告以新臺幣3,000,
    000元或同額之臺灣土地銀行仁愛分行無記名可轉讓定期存
    單或國庫債券為訴外人丙○○供擔保後，得對訴外人丙○○
    之財產於新臺幣30,000,000元之範圍內予以假扣押，本院民
    事執行處據此核發新院雲94執全禹字第751號執行命令，允
    許扣押訴外人丙○○以其個人名義信託於被告之外幣（債券
    ）帳戶，禁止訴外人丙○○在新臺幣30,000,000元及執行費
    新臺幣240,000元債權金額範圍內，收取對被告之外幣（債
    券）信託（號碼：0000000000）債權或為其他處分，被告亦
    不得對訴外人丙○○清償。詎被告卻以民國95年2月14日（9
    5）政查字第8618號函稱：「查信託財產帳號：
    0000000000 確實為本行客戶丙○○所有，然客戶於本行購
    買債券時，是將財產信託於本行並委由本行代購債券，則依
    信託法第12條第1項之規定，該信託財產不得為強制執行之
    標的，本行特此聲明異議。」等語聲明異議。
(二)、被告主張依信託法第12條第1項規定，對本院民事執行處95
    年1月24日新院雲94執全禹字第751號執行命令聲明異議，應
    非合法：
(1)、「信託財產」與「信託受益權」及「信託財產返還請求權」
    ，係不同之財產權，且依一般實務通說見解，「信託受益權
    」及「信託財產返還請求權」，得為強制執行之對象：
、信託法第9條第1項規定：「受託人因信託行為取得之財產權
    為信託財產。」因此「信託財產」，係指「受託人因信託行
    為取得之財產權」。
、然同法第17條第1項本文規定：「受益人因信託之成立而享
    有信託利益」及同法第17條第2項、第20條及第30條等規定
    ，即所謂信託受益人之「信託受益權」，係指「受益人享受
    信託利益之權利。」因此受託人即被告取得之信託財產係指
    受託人取得信託財產名義上的所有權及管理處分信託財產的
    權能，而受益人即訴外人丙○○享有之信託受益權，係指受
    益人享有信託財產實質上的信託利益，從法條文義來看，兩
    者顯然係不同之法律概念。
、依信託法第62條至第65條規定所載，亦可證委託人的信託財
    產返還請求權，與受託人對信託財產的管理處分權等權利，
    顯係不同權利。
、再依信託法第12條第1項規定：「對信託財產不得強制執行
    。」受益人之債權人雖不得對「信託財產」請求強制執行，
    但對於受益人所享有之「信託受益權」及委託人所享有之「
    信託財產返還請求權」，依實務及學說見解則得對之強制執
    行。
(2)、受託人所有之「信託財產」與受益人所有之「信託受益權」
    及委託人所有之「信託財產返還請求權」，係不同之權利，
    且訴外人丙○○就本件自益信託關係，非但係委託人，且為
    受益人，則訴外人丙○○對被告，依信託法規定及契約約定
    ，隨時得主張信託財產返還請求權及信託受益權：
、訴外人丙○○所購買之債券信託基金，依契約約定，被告對
    於上開債券信託基金，具有信託財產名義上的所有權及管理
    處分信託財產的權能，依上開信託法第9條第1項規定，自屬
    於「信託財產」，訴外人丙○○依信託法第62條至第65條規
    定，對於被告得隨時主張信託財產返還請求權。另外訴外人
    丙○○依信託法第17條、第20條及第37條規定，對於被告得
    主張信託受益權，為被告自認在案。
、再就訴外人丙○○與被告所簽署之「指定用途信託資金投資
    海外債券約定書增修條款」及「開戶總約定書」等契約約定
    觀之，訴外人丙○○隨時得向被告，就訴外人丙○○選定投
    資之基金，請求轉換、贖回或收益分配等，且上開權利屬於
    訴外人丙○○基於本件自益信託關係之受託人及受益人法律
    關係，因信託之成立所得享有之信託利益，訴外人丙○○得
    隨時行使之「信託受益權」及「信託財產返還請求權」，亦
    為被告自認在案。
、查信託受益權之性質，究竟係單純之物權、債權抑為兩者兼
    具之混合財產權？學說上雖有不同見解，然皆肯認依信託法
    第12條第1項本文規定：「對信託財產不得強制執行。」受
    益人之債權人雖不得對「信託財產」請求強制執行，但對於
    受益人享有之「信託受益權」，仍得強制執行。
、是故，原告仍得就訴外人丙○○得向被告主張之信託受益權
    及信託財產返還請求權，聲請假扣押強制執行，則原告主張
    被告應依本院民事執行處95年1月24日94年度執全禹字第751
    號執行命令，假扣押保全訴外人丙○○對被告所有之外幣（
    債券）信託之信託受益權及信託財產返還請求權，應為有理
    由。
(三)、信託法第12條第1項本文規定：「對信託財產不得強制執行
    」，其中所謂「不得強制執行」，依法律規範目的解釋，應
    僅限於終局強制執行之程序而言，而不應包括假扣押保全強
    制執行之程序，說明如下：
(1)、按實施本件假扣押強制執行程序之結果，就被告對於信託財
    產具有之信託財產名義上之所有權及管理處分信託財產的權
    能，包括下列法定或約定權利均無任何限制或影響（如後述
    說明）。
(2)、被告得主張之信託財產管理處分權（信託法第1條規定參照
    ）、以信託財產抵充費用及債務權利（信託法第39條規定參
    照）、請求受益人負擔費用或債務之權利（信託法第40條規
    定參照）、拒絕交付信託財產之權利（信託法第41條規定參
    照）、主張損害賠償請求權（信託法第42條規定參照）、受
    託人變更時，基於受託人法律關係主張之留置權（信託法第
    51條規定參照）、信託關係消滅時，主張受託人的信託財產
    留置權（信託法第62條、第67條規定參照）、終止信託時，
    主張受託人的損害賠償請求權（信託法第63條及第64條規定
    參照）及主張報酬請求權（信託法第38條規定參照）等權利
    ，均不因實施假扣押強制執行保全程序之結果而受到任何限
    制或影響。
(3)、承上所述，實施假扣押保全強制執行程序之結果，對於被告
    取得信託財產名義上之所有權及管理處分信託財產的權能，
    並無任何限制或影響。因此就法律規範目的解釋而論，信託
    法第12條第1項本文規定：「對信託財產不得強制執行」，
    其中所謂「不得強制執行」，應僅限於不得進行「終局」強
    制執行之程序，而不應包括「保全」假扣押強制執行程序。
(四)、對被告抗辯所為之陳述：
(1)、被告辯稱：訴外人丙○○對被告之信託受益權及信託財產返
    還請求權並非美金300,000元云云，並無理由：
、如前所述，「信託財產」與「信託受益權」及「信託財產返
    還請求權」，係不同之法律權利。訴外人丙○○就本件信託
    關係，非但係委託人，且為受益人，訴外人丙○○依法有於
    信託行為所定事由發生、信託目的已完成或不能完成，或因
    其終止信託等原因，對被告主張請求返還信託財產之權利。
、依訴外人丙○○及被告簽署之「指定用途信託投資型海外債
    券說明書」及「開戶總約定書」之約定，訴外人丙○○購買
    美金300,000元之投資型海外債券淨值，雖會隨時浮動變化
    ，但「隨時浮動變化」係指訴外人丙○○所購買美金300,00
    0元之投資型海外債券之「價值」會有所變動，並無礙於訴
    外人丙○○依法或依約終止本件信託法律關係時，訴外人丙
    ○○得請求被告返還信託財產之權利。
、本件訴訟係請求「被告花旗銀行新竹分行應依臺灣新竹地方
    法院民事執行處民國95年1月24日94年度執全禹字第751號執
    行命令，禁止丙○○在新臺幣30,000,000元及執行費新臺幣
    240,000元範圍內，收取對被告花旗銀行新竹分行之外幣（
    債券）信託（號碼：0000000000）債權或為其他處分，被告
    花旗銀行新竹分行亦不得對丙○○清償。」而非請求「被告
    花旗銀行新竹分行應依臺灣新竹地方法院民事執行處民國95
    年1月24日94年度執全禹字第751號執行命令，禁止丙○○收
    取對被告花旗銀行新竹分行之外幣（債券）信託（號碼：00
    00000000）美金300,000元債權或為其他處分，被告花旗銀
    行新竹分行亦不得對丙○○清償美金300,000元。」因此被
    告上開答辯主張，應為無理由。
(2)、被告復辯稱：訴外人丙○○對被告之信託受益權或信託返還
    請求權仍屬信託財產之範圍，不得為強制執行之標的云云，
    係斷章取義，洵無足採：
、被告據原證10號謝哲勝著「對信託財產強制執行」一文：「
    信託財產指信託標的物．．．兩者加起來構成信託財產的全
    體。」辯稱訴外人丙○○對被告之信託受益權或信託物返還
    請求權，屬於信託財產之一環，依信託法第12條第1項之規
    定不得強制執行。
、然依同文章原證10號第244頁倒數第7行以下至第245頁第20
    行所述：「信託法第12條規定對信託財產不得強制執行，條
    文用語十分容易產生誤解，該條文指受託人的債權人原則上
    不得對信託財產強制執行．．．此外，對信託財產原則上不
    得強制執行，並不能排除對信託受益權強制執行的可能性」
    等語，顯然肯認「信託財產」與「信託受益權」有別，且肯
    認「信託受益權」，應得為強制執行之客體，被告上開主張
    ，顯然斷章取義，應不足採。
(3)、被告又辯稱：訴外人丙○○依約享有之基金轉換、收益分配
    及回贖權，並非信託受益權云云，應無理由：
、被告辯稱：信託受益權係指依信託法規定受益人所得主張之
    撤銷權、監督權、損害賠償請求權及終止權，並非原告所主
    張訴外人丙○○（即委託人兼受益人）依約可行使之回贖權
    、收益權及基金轉換權云云。
、查被告所指「撤銷權、監督權、損害賠償請求權及終止權」
    ，依信託法之規定，固係受益人本得享有之信託受益權之內
    涵，但訴外人丙○○就其所購買之債券基金，得對被告主張
    之「請求轉換、贖回或收益分配」權利，係訴外人丙○○（
    即本件信託關係之受益人）依據其與被告所簽署之契約約定
    所取得者，依信託法第17條第1項本文規定：「受益人因信
    託之成立而享有信託利益」，上開「請求轉換、贖回或收益
    分配」之權利，亦應屬於訴外人丙○○身為本件信託關係之
    受益人身份，因信託之成立，對於被告所得主張之信託利益
    ，應屬於「信託受益權」。
(4)、被告另辯稱：訴外人丙○○對被告之信託財產返還請求權尚
    未發生，不得為強制執行之標的云云，亦應為無理由：
    本件訴訟係請求「被告花旗銀行新竹分行依臺灣新竹地方法
    院民事執行處民國95年1月24日94年度執全禹字第751號執行
    命令，禁止丙○○在新臺幣30,000,000元及執行費新臺幣24
    0,000元範圍內，收取對被告花旗銀行新竹分行之外幣（債
    券）信託（號碼：0000000000）債權或為其他處分，被告花
    旗銀行新竹分行亦不得對丙○○清償。」非逕對被告主張代
    位行使訴外人丙○○對被告之信託財產返還請求權，因此應
    無被告所指「信託財產返還請求權尚未發生，自不得為扣押
    之標的」之情事，被告此項主張，亦不足採。
(五)、原告為此聲明：
(1)、被告應依臺灣新竹地方法院民事執行處民國95年1月24日94
    年度執全禹字第751號執行命令，禁止丙○○在新臺幣30,00
    0,000元及執行費新臺幣240,000元範圍內，收取對被告之外
    幣（債券）信託（號碼：0000000000）債權或為其他處分，
    被告亦不得對丙○○清償。
(2)、訴訟費用由被告負擔。
二、被告抗辯如下：
(一)、緣訴外人丙○○於86年8月28日，在被告銀行開立新臺幣活
    存帳戶，再於91年3月28日開立信託帳戶（帳號為000000000
    0），並簽訂「指定用途信託資金投資海外債券約定書」增
    修條款，嗣於93年9月22日填具「花旗銀行指定用途信託投
    資型海外債券申購申請書」，以被告為受託人，採「指定用
    途信託」資金方式購買美金300,000元之投資型海外債券。
    被告與訴外人丙○○間就「指定用途信託」資金之約定除適
    用上開「指定用途信託資金投資海外債券約定書」增修條款
    外，另適用開戶總約定書第13條、指定用途信託資金投資國
    內/國外共同基金服務約定事項之相關約定。
(二)、本院民事執行處94年執全字第751號執行命令所載訴外人丙
    ○○對被告之外幣（債券）信託債權，屬信託財產，不得為
    扣押之標的：
(1)、原告雖認假扣押保全程序與終局強制執行程序之目的不同，
    信託法第12條第1項前段所載強制執行程序應僅指終局強制
    執行程序而言，不包括「假扣押保全執行程序」云云。惟按
    強制執行在學理上依各種標準作不同之分類，可分為終局執
    行與保全執行，本執行與假執行，且依強制執行法第136條
    之規定「假扣押之執行，除本章有規定外，準用關於動產、
    不動產、船舶及航空器執行之規定。」足見假扣押之強制執
    行於學理上及依強制執行法之規定，均屬強制執行之一環，
    而信託法第12條第1項既明文規定信託財產不得為「強制執
    行」，並無特別排除假扣押強制執行程序，則依法條之文義
    解釋，假扣押強制執行程序自包括於信託法第12條第1項所
    規定「強制執行」之範圍。原告將信託法第12條第1項作限
    縮解釋，且增加法律所無之規定，顯與信託法之規定不符，
    亦有違法條文義解釋之原則，自不足採。
(2)、原告以信託法第12條第1項之立法目的係避免影響受託人於
    信託目的範圍內，繼續管理信託財產之目的，而假扣押強制
    執行並不影響受託人繼續管理信託財產，故信託法第12條第
    1項之強制執行應排除假扣押保全程序云云。惟依信託法第
    12條之立法理由，任何人對信託財產原則上均不得強制執行
    之規定，乃係參酌日本及韓國等之立法例而來，則在信託法
    第12條之立法理由中既無記載任何應排除假扣押強制執行程
    序之理由，自不容原告任意解釋信託法第12條之立法目的，
    而對法條內容為不當限縮，原告之主張，顯與信託法第12條
    之立法意旨不符，顯屬無據。
(3)、綜上，訴外人丙○○對被告之外幣信託債權既屬信託財產，
    依信託法第12條第1項之規定，自屬不得強制執行之標的，
    而不在鈞院執行處95年執全禹字第751號執行命令之扣押範
    圍內，原告主張被告應依上開執行命令扣押訴外人丙○○對
    被告銀行之外幣信託債權云云，顯無理由，應予以駁回。
(三)、信託債權（信託受益權或信託返還請求權）仍屬信託財產之
    範圍，不得為強制執行之標的：
(1)、按「信託財產指信託的標的物．．．信託財產包括原本（pr
    incipal）和收益 (income)，在設定信託情形，原本是委託
    人移轉的財產，收益是受託人處理信託事務所得的財產，兩
    者加起來構成信託財產的全體。」（見謝哲勝著「對信託財
    產強制執行一文」）。查訴外人丙○○對被告之信託債權（
    信託受益權或信託物返還請求權）乃係基於訴外人丙○○以
    信託資金方式向被告申購投資型海外債券之信託行為而生，
    參酌上開學者意見，自仍屬信託財產之一環，依信託法第12
    條規定「對信託財產不得強制執行。」之文義解釋及當然解
    釋，訴外人丙○○對被告之信託受益權自屬信託財產一部份
    而不得為強制執行，是原告主張信託受益權仍得為強制執行
    ，顯與信託法第12條之規範意旨不符，自有不當限縮解釋信
    託法第12條規範內容之情形，自不足採。
(2)、次查，原告主張受益人之債權人雖不得對「信託財產」請求
    強制執行，但對於受益人所享有之「信託受益權」，仍得強
    制執行云云，惟按「所謂之受益權，乃受益人得享有之信託
    利益，該受益權乃具有債權及物權之要素，就前者而言乃對
    受託人有監督之權能、損害賠償請求權等；就後者而言，其
    乃有對強制執行異議之訴之權、破產之取回權等」、「受益
    權具有債權及物權之性質，其乃依信託契約而享有信託利益
    ，具體而言，受益人得享有下列之權益：其一、撤銷權：依
    前所述，受託人須依信託本旨而管理處分信託財產，受益人
    即得請求法院撤銷其處分（信託法第18條）。其二、監督之
    權能：受益人得請求閱覽、抄錄有關處理信託事務（信託法
    第32條）、信託財產管理方法之變更（信託法第15條、第16
    條）、及請求受託人解任等監督之權限。其三、損害賠償請
    求權：如受託人因管理不當而致信託財產發生損害或違反信
    託本旨處分信託財產時，受益人亦得請求賠償信託財產或回
    復原狀，並得請求減免報酬（信託法第23條）。其四、終止
    權：如受益權為委託人所獨有者，其得隨時終止信託（信託
    法第63條）。」學者陳春山著「信託及信託業法專論」及賴
    源河、王志誠合著「現代信託法論」可資參照，足見信託受
    益權係指依信託法規定受益人所得主張之撤銷權、監督權、
    損害賠償請求權及終止權，非原告所主張訴外人丙○○依約
    可行使之回贖權、收益權及基金轉換權。退步言之，縱信託
    受益權依法得聲請強制執行，惟訴外人丙○○得對被告行使
    之回贖權、基金轉換權及收益權並非信託受益權，原告自不
    得對上開權利為強制執行。
(四)、訴外人丙○○對被告之信託債權（信託受益權及信託財產返
    還請求權）數額尚未確定且未發生，自不得為扣押之標的：
(1)、查被告雖不否認訴外人丙○○於93年9月22日以指定用途信
    託資金方式，向被告申購美金300,000元之投資型海外債券
    ，惟因訴外人丙○○以信託資金方式所購買者為投資型海外
    債券，會因債券價格、利率之浮動及信用風險、強制回贖風
    險、交割風險、國家風險及匯兌風險等因素影響該信託基金
    之淨值，此由被告指定用途信託投資型海外債券說明書之內
    容可知，即訴外人丙○○購買美金300,000元之投資型海外
    債券之淨值，係處於隨時浮動之狀態，此由被告與訴外人丙
    ○○間簽訂之開戶總約定第13條第3點約定「客戶瞭解其所
    投資之基金淨值會隨時浮變動，故其投資之實際價值將隨各
    基金管理公司所公告該基金之每一受益權單位資產淨值及該
    基金所生之孳息及其他應付費用之變動而變動。」即足證之
    。故訴外人丙○○對被告之信託財產返還請求權乃視訴外人
    丙○○回贖當時基金淨值為何，並非固定於美金300,000元
    ，原告聲請本院執行處核發執行命令，禁止訴外人丙○○收
    取對被告之外幣信託債權之數額，在訴外人丙○○依約終止
    或行使回贖權之前，尚無法確定數額，自不得為扣押之標的
    。
(2)、次查，本件原告主張其得就訴外人丙○○所選定投資之基金
    所享有之信託財產返還請求權聲請強制執行云云，惟查，訴
    外人丙○○對被告之信託財產返還請求權仍屬信託財產之一
    部分，自不得為強制執行之標的，業如前述，且依被告與訴
    外人丙○○間簽訂之開戶總約定書第13條指定用途信託資金
    投資國內/國外共同基金服務約定事項第6項贖回之約定「本
    行於受理客戶對基金回贖之申請時，應依各該基金有關贖回
    之規定辦理，並於接獲基金管理公司入帳款項後，將所得款
    項於扣除有關稅賦及費用後匯入客戶於本行開設相關新台幣
    活存或綜合貨幣帳戶付予客戶。」及被告提供予訴外人丙○
    ○之「花旗銀行指定用途信託投資型海外債券產品說明書」
    關於贖回之規定「強制贖回：自2005年1月6日起，發行機構
    可在每一次配息日以票面金額約100％執行強制贖回權利，
    屆時本行會於贖回款項將本行獲債券發行機構或其他交易相
    對人入帳後匯入客戶於花旗銀行臺灣各分行開設之綜合貨幣
    存款帳戶後函知客戶。」「期前贖回：本行開放每個月25日
    為期前贖回交易日，若該日非臺灣、香港、新加坡、美國、
    澳洲或英國營業日則順延至下一個營業日。投資人須注意本
    債券期前由投資人自行贖回者，除無法獲得後續之配息外，
    且發行機構將不保證其投資本金之全數回收。」足見依上開
    關於基金贖回之約定，必須訴外人丙○○有向被告申請贖回
    或發生債券發行機構強制贖回之情形時，被告始對訴外人丙
    ○○負有信託財產之返還義務，而本件訴外人丙○○並未向
    被告申請信託基金贖回，亦無發生強制贖回之情形，依上開
    約定，訴外人丙○○對被告之信託財產返還請求權尚未發生
    ，自不得為扣押之標的，是原告主張扣押訴外人丙○○對被
    告之信託財產返還請求權云云，自屬無據。
(五)、被告為此聲明：
(1)、原告之訴駁回。
(2)、訴訟費用由原告負擔。
三、本院之判斷：
(一)、原告與訴外人丙○○為夫妻。訴外人丙○○於86年8月28日
    在被告銀行開立新臺幣活存帳戶。復於91年3月28日開立信
    託帳戶（帳號為0000000000），同時簽訂「指定用途信託資
    金投資海外債券約定書」增修條款。又於93年9月22日填具
    「花旗銀行指定用途信託投資型海外債券申購申請書」，以
    被告為受託人，採「指定用途信託」資金方式購買美金300,
    000元之投資型海外債券。嗣原告為保全對訴外人丙○○請
    求慰撫金等權益，向本院聲請假扣押，經本院於94年8月18
    日，以94年度裁全字第1523號假扣押裁定准許原告以新臺幣
    3,000,000元或同額之臺灣土地銀行仁愛分行無記名可轉讓
    定期存單或國庫債券為訴外人丙○○供擔保後，得對訴外人
    丙○○之財產於新臺幣30,000,000元之範圍內予以假扣押。
    原告於提供足額擔保金後，認訴外人丙○○對被告享有金錢
    債權，乃依強制執行法第115條之規定，向本院民事執行處
    聲請強制執行，本院民事執行處據此於95年1月24日，以新
    院雲94執全禹字第751號函文，核發禁止訴外人丙○○在新
    臺幣30,000,000元及執行費新臺幣240,000元範圍內，收取
    對被告之外幣（債券）信託（0000000000）債權或為其他處
    分，被告亦不得對訴外人丙○○清償之執行命令。被告收受
    上開執行命令後，於95年2月14日，以（95）政查字第8618
    號函稱：「查信託財產帳號：0000000000確實為本行客戶丙
    ○○所有，然客戶於本行購買債券時，是將財產信託於本行
    並委由本行代購債券，則依信託法第12條第1項之規定，該
    信託財產不得為強制執行之標的，本行特此聲明異議。」等
    語聲明異議等情，為兩造所不爭執，且有電腦報表、指定用
    途信託資金投資海外債券約定書增修條款、花旗銀行指定用
    途信託投資型海外債券申購申請書暨開戶總約定書各1份及
    開戶申請書2份在卷可佐，並經本院依職權調取本院94年度
    執全字第751號、94年度裁全字第1523號假扣押卷宗詳閱屬
    實，堪信為真實。
(二)、按受益人因信託之成立而享有信託利益；信託利益全部由委
    託人享有者，委託人或其繼承人得隨時終止信託；信託關係
    消滅時，信託財產之歸屬，除信託行為另有訂定外，依左列
    順序定之：享有全部信託利益之受益人、委託人或其繼
    承人，信託法第17條第1項、第63條第1項、第65條分別定有
    明文。是於自益信託（即信託利益全部由委託人享有）之場
    合，委託人因信託之法律關係，依法對於受託人享有請求信
    託利益及返還信託財產之權利至明。查訴外人丙○○與被告
    間之信託關係係自益信託，為兩造所不爭執，依訴外人丙○
    ○與被告間簽定之「指定用途信託資金投資國內／國外共同
    基金服務約定事項」第5點：「收益分配：客戶謹同意依本
    項信託所為各項投資之現金收益，應於相關分配後，將該等
    受分配利益之淨額，依本行作業規定，全數自動再依本項信
    託規定投資於相同之標的物或倘客戶有特別指示者，則存入
    客戶於本行開立之同幣別存款帳戶（倘為台幣信託者，則需
    存入新台幣存款帳戶內）。客戶茲此授權本行無須因經客戶
    授權，即得逕依本項規定為之。」第6點：「贖回：本行於
    受理客戶對基金贖回之申請時，應依各該基金有關贖回之規
    定辦理，並於接獲基金管理公司入帳款項後，將所得款項於
    扣除有關稅賦及費用後匯入客戶於本行開設相關新台幣活存
    （若為台幣信託者）或綜合貨幣帳戶（若為外幣信託者）付
    予客戶。」亦可認定訴外人丙○○依上開信託契約，對被告
    享有請求信託收益分配及贖回信託財產之債權無誤，此並為
    被告所自承，而訴外人丙○○享有請求信託收益分配之債權
    ，既係因信託之成立而享有之信託利益，核依上開條文規定
    ，該等債權即屬信託受益權，被告認該部份債權非屬信託受
    益權，尚無足採。
(三)、被告固主張訴外人丙○○對被告之信託債權均屬信託財產，
    依信託法第12條第1項之規定，不得為強制執行之標的。惟
    細繹本院上開執行命令係針對訴外人丙○○基於信託關係可
    得對被告主張之債權，概為訴外人丙○○自身之權利，該等
    債權與信託財產本屬不同概念，其後就該等債權為終局執行
    ，係由法院核發收取命令、支付轉給命令、移轉命令或行拍
    賣、變賣等變價程序，不會對信託財產本體有所影響。又受
    託人因信託行為取得之財產權為信託財產；受託人因信託財
    產之管理、處分、滅失、毀損或其他事由取得之財產權，仍
    屬信託財產，信託法第9條定有明文。是信託財產於信託設
    立後，初始固為信託財產之本體，惟其後每因受託人之管理
    、處分、滅失、毀損或其他事由化成各種形態，然無論信託
    財產形態如何變化，所取得之「代位物」仍應屬信託財產。
    而信託法第17條第1項規定之信託受益權係於信託行為生效
    後隨即發生，該等利益既歸屬於受益人，且係因信託關係產
    生之權利，本質上應為自信託財產所分出之獨立權利，非信
    託財產之「代位物」，應不屬信託財產之範圍，此由受益人
    得將受益權讓與、拋棄（信託法第17條第2項、第20條、第
    40條第3項），受益人因享有信託利益而取得撤銷權（信託
    法第18條）、異議權（信託法第12條第2項）、監督權（信
    託法第16條、第23條、第24條第3項、第32條、第35條第3項
    、第36條第2項、第38條第2項、第50條、第58條、第68條）
    、同意權（信託法第3條、第15條、第28條第2項、第35條第
    1項第1款、第36條第1項）及終止權（信託法第64條第1項）
    等權利至明，益見信託收益分配之受益權，確與信託財產有
    間。是被告主張訴外人丙○○對被告之信託債權屬信託財產
    ，不得為強制執行之標的，顯有誤會。
(四)、被告另認訴外人丙○○對被告之信託債權數額尚未確定且未
    發生，無從為扣押之標的云云。惟債務人之財產，為債權之
    總擔保，如債務人不清償債務時，除法律有特別規定外，均
    得為強制執行之標的。是債務人之總財產中，具有金錢價值
    者，不問其為動產、不動產或其他財產權均得為執行之標的
    ，而除基於保障債務人之最低生活或因財產權之性質而法律
    有特別明定，不許作為執行之對象者外，均得為強制執行之
    標的。本件訴外人丙○○對被告確有請求信託收益分配及贖
    回信託財產之債權，已如上述，該等債權既屬訴外人丙○○
    總財產部分，具有金錢價值，縱該等債權因附有條件或期限
    尚無法確定數額，僅影響日後終局強制執行時法院採行之換
    價程序而已，是被告此部所辯，亦不足信。
(五)、綜上所述，訴外人丙○○依信託法及信託契約之規定，對被
    告確有信託債權存在，而該等債權非屬信託財產範圍，即無
    適用信託法第12條第1項所規定不得強制執行之餘地，是被
    告依信託法第12條第1項之規定，認有足以排除對上開債權
    強制執行之事由，洵屬無據，原告請求被告依本院民事執行
    處95年1月24日新院雲94執全禹字第751號執行命令，禁止丙
    ○○在新臺幣30,00 0,000元及執行費新臺幣240,000元範圍
    內，收取對被告之外幣（債券）信託（號碼：0000000000）
    債權或為其他處分，被告亦不得對丙○○清償，為有理由，
    應予准許。
四、本件訴外人丙○○之信託債權既非信託財產，核無信託法第
    12 條第1項不得強制執行規定適用之餘地，已如上述，則關
    於信託法第12條第1項規定信託財產不得強制執行之意涵，
    究僅指終局強制執行，抑包括保全程序之強制執行在內，即
    無庸另為判斷。
五、本件事證已臻明確，兩造其餘之攻擊防禦方法，經審酌對於
    判決結果均不生影響，爰不逐一調查論述，附此敘明。
六、據上論結，原告之訴為無理由，依民事訴訟法第78條，判決
    如主文。
中    華    民    國    97    年     4    月    30    日
                  民事第一庭  法  官  林昌義
以上正本係照原本做成。
如對本判決上訴，須於判決送達後20日內向本院提出上訴狀。
中    華    民    國    97    年     4    月    30    日
                              書記官  馮玉玲


司法院資訊處製作；財團法人民間司法改革基金會備份。
